【裁判字號】    95,訴,1014
【裁判日期】    950822
【裁判案由】    常業詐欺
【裁判全文】
臺灣臺北地方法院刑事判決      九十五年度訴字第一○一四號
公  訴  人  臺灣臺北地方法院檢察署檢察官
被      告  丙○○
選任辯護人  徐揆智律師
            王棟樑律師
上列被告因常業詐欺等案件，經檢察官提起公訴（九十五年度偵
字第一○七三五、一三○三五號），及移送併案審理（九十五年
度偵字第一一七六六號），本院判決如下：
    主  文
丙○○共同以犯詐欺罪為常業，處有期徒刑壹年陸月。又連續意
圖為自己不法之所有，以恐嚇使人將本人之物交付，處有期徒刑
捌月。應執行有期徒刑貳年。
    事  實
一、丙○○無業，其為清償積欠蔡春秋（檢察官另案偵辦）之酒
    債，而與蔡春秋商議以單純、無戒心之學生作為詐騙財物之
    對象，並與蔡春秋共同基於意圖為自己不法所有之常業詐欺
    之犯意聯絡，由丙○○駕駛蔡春秋所有車牌號碼五Ｄ—六三
    三八號之自用小客車，於附表一編號一至編號六所示之時間
    、地點，以詢問加油站位置為由，攔下如附表一編號一至編
    號六所示申○○等人，並以附表一編號一至編號六所示之詐
    騙方式，致使申○○等人均陷於錯誤，分別交付如附表一編
    號一至編號六所示之財物；嗣丙○○為償還積欠許維訓之賭
    債，復承前常業詐欺之犯意，駕駛其以女友戊○○名義購買
    之車牌號碼七二二七—ＥＤ號自用小客車，在附表一編號七
    至十七所示之時間、地點，以上開相同手法詐騙卯○○等人
    （詐騙方式詳如附表一編號七至編號十七所示），致使卯○○等人均陷於錯誤，各交付如附表一編號七至十七所示之財
    物，並恃此維生，以之為常業。丙○○另基於意圖為自己不
    法所有之概括犯意，駕駛車牌號碼七二二七—ＥＤ號自用小
    客車，連續於附表二所示之時間、地點，以附表二所示之恐
    嚇方式恫嚇被害人寅○○等人，使寅○○等人均心生畏懼，
    而交付如附表二所示之財物。嗣經被害人辛○○、癸○○、
    壬○○、丁○○向警方報案，經警於民國九十五年五月十一
    日下午三時四十分許，持臺灣臺北地方法院檢察署檢察官核
    發之拘票，在桃園縣中正國際機場將丙○○拘提到案而查獲
    。
二、案經臺北市政府警察局大安分局報請臺灣臺北地方法院檢察
    署檢察官偵查起訴，及臺北市政府警察局文山第一分局報請
    臺灣臺北地方法院檢察署檢察官移送併案審理。
    理  由
壹、證據能力方面：
一、按被告以外之人於審判外之言詞或書面陳述，除法律有規定
    者外，不得作為證據，刑事訴訟法第一百五十九條第一項固
    定有明文；惟被告以外之人於審判外之陳述，雖不符刑事訴
    訟法第一百五十九條之一至四之規定，而經當事人於審判程
    序同意作為證據，法院審酌該言詞陳述作成時之情況，認為
    適當，亦得為證據，同法第一百五十九條之五第一項亦定有
    明文。證人即被害人申○○、己○○、庚○○、酉○○、未
    ○○、巳○○、卯○○、午○○、乙○○、甲○○、子○○
    、辰○○、戌○○、癸○○、丁○○、辛○○、寅○○、丑
    ○○、壬○○，及證人即被告之女友戊○○於警詢中之供述
    ，雖屬審判外之陳述，然被告及其辯護人於本院審理時對前
    揭證人警詢筆錄之證據能力並未爭執，復未為詰問之請求。
    本院審酌上開證人於警詢中之供述，均係於案發之初立即製
    作，對案發情況之記憶當甚為清晰，不致發生一般傳聞證據
    中證人記憶瑕疵之風險，且渠證述情節與卷證相符，足認上
    開證人於警詢中之供述，適為本案之證據。
二、按檢察官職司追訴犯罪，就審判程序之訴訟構造言，檢察官
    係屬與被告相對立之當事人一方，偵查中對被告以外之人所
    為之偵查筆錄，或被告以外之人向檢察官所提之書面陳述，
    性質上均屬傳聞證據。自理論上言，如未予被告反對詰問、
    適當辯解之機會，一律准其為證據，似有違當事人進行主義
    之精神，對被告之防禦權亦有所妨礙；然而現階段刑事訴訟
    法規定檢察官代表國家偵查犯罪、實施公訴，必須對於被告
    之犯罪事實負舉證之責，依法其有訊問被告、證人及鑑定人
    之權，證人、鑑定人且須具結，而實務運作時，偵查中檢察
    官向被告以外之人所取得之陳述，原則上均能遵守法律規定
    ，不致違法取供，其可信性極高，為兼顧理論與實務，乃於
    修正刑事訴訟法時，增列第一百五十九條之一第二項，明定
    被告以外之人（含被害人、證人等）於偵查中向檢察官所為
    陳述，除顯有不可信之情況者外，得為證據（最高法院九十
    三年度臺上字第二三九七號判決參照）。查證人即被害人申
    ○○、酉○○、辰○○、癸○○、丁○○、辛○○、寅○○
    、丑○○、壬○○，及證人即被告之女友戊○○於偵查中之
    證述內容，並無顯不可信之特別情形，復均係具結後始行證
    述，有其等結文附卷可稽（見臺灣臺北地方法院檢察署九十
    五年度偵字第一○七三五號偵查卷第一六八頁至第一七二頁
    、第二○六頁至第二一○頁），足資擔保應無設詞誣陷被告
    之疑，揆諸前揭規定及說明，其等供述自有證據能力。
貳、實體方面：
一、常業詐欺部分：
  (一)上揭犯罪事實，業據被告丙○○於本院準備程序及審理時坦
    承不諱（見本院卷第三十四頁反面、第九十八頁），核與被
    害人申○○（見同上第一○七三五號偵查卷第一○七頁至第
    一○九頁、第二○一頁至第二○二頁、本院卷第八十頁至第
    八十一頁）、己○○（見同上第一○七三五號偵查卷第一一
    一頁至第一一三頁）、庚○○（見同上第一○七三五號偵查
    卷第一二○頁至第一二一頁）、酉○○（見同上第一○七三
    五號偵查卷第一二六頁至第一二八頁、第二○二頁）、未○○（見同上第一○七三五號偵查卷第一三二頁至第一三四頁
    ）、巳○○（見同上第一○七三五號偵查卷第一三五頁至第
    一三七頁）、卯○○（見同上第一○七三五號偵查卷第一三
    八頁至第一四○頁）、午○○（見同上第一○七三五號偵查
    卷第一四二頁至第一四四頁）、乙○○（見同上第一○七三
    五號偵查卷第一一五頁至第一一七頁）、丑○○（見同上第
    一○七三五號偵查卷第一二三頁至第一二五頁、第一九八頁
    至第二○○頁）、甲○○（見臺灣臺北地方法院檢察署九十
    五年度偵字第一一七六六號偵查卷第三頁至第五頁、本院卷
    第八十一頁反面至第八十四頁、第八十八頁至第九十頁）、
    子○○（見同上第一○七三五號偵查卷第一四六頁至第一四
    七頁、第一九五頁）、辰○○（見同上第一○七三五號偵查
    卷第一四八頁至第一五○頁、第一九六頁至第一九七頁）、
    戌○○（見同上第一○七三五號偵查卷第一五二頁至第一五
    四頁）、癸○○（見同上第一○七三五號偵查卷第二十九頁
    至第三十一頁、第四十四頁至第四十五頁、第一六○頁）、
    丁○○（見同上第一○七三五號偵查卷第三十二頁至第三十
    三頁、第四十頁至第四十一頁、第一五九頁至第一六○頁）
    、辛○○（見同上第一○七三五號偵查卷第二十四頁至第二
    十五頁、第四十二頁至第四十三頁、第一六○頁至第一六一
    頁）於警詢、偵查或本院審理時證述其等遭被告詐騙之情節
    相符，且車牌號碼七二二七—ＥＤ號自用小客車確係被告借
    用戊○○之名義購買，復據證人即被告之女友戊○○於警詢
    及偵查中證述在卷（見同上第一○七三五號偵查卷第二十二
    頁至第二十三頁、第一六五頁），並有證人申○○於大城郵
    局開設帳號0000000號帳戶之客戶歷史交易清單（見
    同上第一○七三五號偵查卷第一一○頁）、證人己○○之胞
    妹林靖純於阿蓮郵局開立帳號0000000號帳戶之存摺
    內頁影本（見同上第一○七三五號偵查卷第一一四頁）、證
    人乙○○於內湖西湖郵局設立帳號0000000號帳戶之
    存摺內頁影本（見同上第一○七三五號偵查卷第一一八頁）
    、證人庚○○於第一商業銀行天母分行開立帳號00000
    000000號帳戶之存摺內頁影本，及第一銀行自動付款
    機交易明細表影本（見同上第一○七三五號偵查卷第一二二
    頁、第一二九頁至第一三一頁）、證人卯○○提出之郵局存
    摺內頁影本（見同上第一○七三五號偵查卷第一四一頁）、
    證人辰○○提出之華南商業銀行自動櫃員機交易明細表影本
    （見同上第一○七三五號偵查卷第一五一頁）、證人卯○○
    於臺中民權路郵局開設帳號0000000號帳戶之存摺影
    本（見同上第一○七三五號偵查卷第一九○頁）、證人甲○○於彰化銀行開設帳號00000000000000號之
    帳戶存摺內頁影本（見同上第一一七六六號偵查卷第十七頁
    至第十八頁）、臺北市政府警察局大安分局刑案現場採證照
    片（見臺灣臺北地方法院檢察署九十五年度他字第二八六四
    號偵查卷第十八頁至第二十八頁）在卷可佐，足證被告任意
    性自白，核與事實相符，應堪採信。
  (二)按刑法所謂常業犯，指反覆以同種類行為為目的之社會活動
    之職業性犯罪而言，至於犯罪所得之多寡，是否恃此犯罪為
    唯一之謀生職業，則非所問，縱令兼有其他職業，仍無礙於
    該常業犯罪之成立（最高法院八十五年臺上字第五一○號判
    例參照）。被告於偵查中自承八十二年起即無業，經濟來源
    為父母提供等語（見同上第一○七三五號偵查卷第七十八頁
    ），則其自八十九年間起至九十五年間止，反覆以詐欺方式
    騙取他人財物，要屬職業性犯罪，其恃此維生，藉資謀生賴
    以為業之情，至為灼然。
二、恐嚇取財部分：
  (一)訊據被告矢口否認有何恐嚇取財之犯行，辯稱：伊係於附表
    二所示之時間、地點係向寅○○等人借款，並未恐嚇取財云
    云。惟查：
  (二)證人即被害人寅○○於警詢、偵查及本院審理時證稱：九十
    五年二月十五日下午四時許，在臺北市○○路師大分部側門
    ，被告駕駛車牌號碼七二二七—ＥＤ號之自用小客車假裝向
    我問路，我比給被告看，但是被告假裝看不懂，我再講一次
    時，被告拉我上副駕駛座，並威脅我把行李放在後座，叫我
    把錢交出來，我就把身上的新臺幣（下同）三百元交給被告
    ，被告在車上叫我不要亂動，並說他車上有槍，他認識很多
    警察，報警也沒有用，且被告在車上一直罵我三字經，並用
    臺語說他在外面認識很多黑道，如果我敢亂來不給錢，他一
    定回來找我把我腳打斷，後來被告載我到萬芳社區捷運站領
    錢，我是先提領三萬元，另外一萬八千元我是打電話要我同
    學田彭凱轉帳到我戶頭後提領給被告，當時我會害怕。被告
    在車上並未拿刀出來，我在報案時發現手有流血，所以誤認
    被告有拿刀子等語（見同上第一○七三五號偵查卷九十一頁
    至第九十三頁、第二一三頁至第二一六頁、本院卷第八十四
    頁至第八十八頁）。
  (三)證人即被害人丑○○於警詢、偵查及本院審理時證以：九十
    四年四月五日上午九時許，我在臺北市中正區○○○路與忠
    孝西路口，被告駕駛車牌號碼七二二七—ＥＤ號之自用小客
    車突然停在我前面，搖下車窗，說他身上沒錢加油，又藉故
    詢問加油站方向並請我帶路，我上車後，被告一直罵髒話，
    並說我態度很不好，他是四海幫的，可以隨時找人來砍我，
    並開口向我借錢，還帶我去提款機提款，我因為害怕被告對
    我不利，所以就配合把錢交給被告等語（見同上第一○一四
    號偵查卷第一二三頁至第一二五頁、第一九八頁至第二○○
    頁）。
  (四)證人即被害人壬○○於警詢、偵查及本院審理時證述：九十
    五年四月二十五日上午十時三十分許，我在臺北市大安區○○○路臺灣大學體育館前面之公車站牌等公車時，被告駕駛
    車牌號碼七二二七—ＥＤ號之自用小客車突然倒車到我面前
    ，左手有拿東西的動作，我覺得是槍枝之類有威脅性的武器
    ，且當時雨下得很大，又沒有人在旁邊，所以我就上車，在
    車上被告一直罵髒話，並說他缺錢，他是四海幫份子，我越
    聽越害怕，上車越久，我越害怕，心理壓力越大，後來被告
    把我的皮包拿去看，發現有兩張提款卡，就一直開車尋找提
    款機領錢，我領完錢一上車被告就把錢拿走，我一共交給被
    告一萬八千三百元等語（見同上第一○七三五號偵查卷第二
    十六頁至第二十八頁、第三十七頁至第三十九頁、第一六一
    頁至第一六三頁、本院卷第九十頁反面至第九十四頁）。
  (五)依證人寅○○、丑○○、壬○○上開證言可知，證人寅○○
    、丑○○、壬○○主觀上對被告前揭言語、舉動已深感畏懼
    無疑。
  (六)且按刑法上恐嚇取財罪之「恐嚇」，固係指以危害通知他人
    ，使該人主觀上生畏佈心之行為，然此危害之通知，並非僅
    限於將來，其於現時以危害相加者，亦應包括在內，即使出
    之以強暴、脅迫，倘被害人尚有相當之意思自由，而在社會
    一般通念上，猶未達於不能抗拒之程度者，仍屬「恐嚇」之
    範疇，至於危害通知之方法，亦無限制，無論明示之言語、
    文字、動作或暗示之危害行為，苟已足使對方理解其意義之
    所在，並足以影響其意思之決定與行動自由者均屬之（最高
    法院九十年度臺上字第六三六號判決參照）。查被告表面上
    雖係聲稱向被害人寅○○、丑○○、壬○○借錢，惟衡諸被
    告於其所駕駛車牌號碼七二二七—ＥＤ號之自用小客車內，
    向被害人寅○○、丑○○、壬○○恫稱：不要亂動，我車上
    有槍；我認識很多警察，報警也沒有用；我是四海幫份子，
    隨時可以找人來砍你；我認識很多黑道，如果你敢亂來不給
    錢，我一定回來找你把你腳打斷等語，實質上已對被害人寅
    ○○、丑○○、壬○○之心理形成「不交付金錢，勢將遭其
    報復」之恐懼與壓力，揆諸前揭說明，依社會一般觀念衡量
    之，被告之上揭言語、舉動，應已認係惡害之通知，而足以
    使人生畏怖心，並足以影響被害人意思之決定無訛，益徵被
    告辯稱：僅係向被害人借錢，並無恐嚇取財犯意云云，應係
    事後卸責之詞，不足採信。
三、綜上所述，本案事證明確，被告常業詐欺及恐嚇取財之犯行
    均堪認定，應依法論科。
四、查被告行為後，刑法部分條文業於九十四年一月七日修正，
    九十四年二月二日公布，九十五年七月一日施行，修正後刑
    法第二條第一項規定：「行為後法律有變更者，適用行為時
    之法律，但行為後之法律有利於行為人者，適用最有利於行
    為人之法律。」上開規定乃與刑法第一條罪刑法定主義契合
    ，而貫徹法律禁止溯及既往原則，係規範行為後法律變更所
    生新舊法律比較適用之準據法，是刑法第二條本身雖經修正
    ，但刑法第二條既屬適用法律之準據法，本身尚無比較新舊
    法之問題，應一律適用裁判時即修正後刑法第二條規定以決
    定適用之刑罰法律，先予敘明。而有關新舊法之比較，應就
    罪刑有關之共犯、連續犯、牽連犯加重等暨其他法定加減原
    因（如身分加減）與加減例等一切情形，綜其全部罪刑之結
    果而為比較（最高法院九十五年第八次刑事庭會議決議參照
    ）。經查：
  (一)修正後刑法業將刑法第三百四十條之常業詐欺罪刪除，惟刑
    法第三百三十九條第一項之詐欺罪，其法定刑為五年以下有
    期徒刑、拘役或科或併科一千元以下罰金；修正前刑法第三
    百四十條之常業詐欺罪之法定刑則為一年以上七年以下有期
    徒刑，本案被告所犯詐欺犯行十七次，如分論併罰，以法定
    最重本刑計算，其分論併罰之刑度將超過常業詐欺罪之最重
    本刑，故仍以適用修正前刑法常業詐欺罪處斷，對被告較為
    有利。
  (二)刑法第三百四十六條第一項之恐嚇取財罪，其法定本刑為六
    月以上五年以下有期徒刑，得併科一千元以下罰金。而修正
    後刑法施行法增訂第一條之一規定：「中華民國九十四年一
    月七日刑法修正施行後，刑法分則編所定罰金之貨幣單位為
    新臺幣。九十四年一月七日刑法修正時，刑法分則編未修正
    之條文定有罰金者，自九十四年一月七日刑法修正施行後，
    就其所定數額提高為三十倍。但七十二年六月二十六日至九
    十四年一月七日新增或修正之條文，就其所定數額提高為三
    倍」，另刑法第三十三條第五款修正為：「主刑之種類如下
    ：五、罰金：新臺幣一千元以上，以百元計算之」，是依修
    正後刑法第三百四十六條第一項之恐嚇取財罪所得科處之罰
    金刑最高為新臺幣三萬元，最低為新臺幣一千元，然依被告
    行為時之刑罰法律，即罰金罰鍰提高標準條例第一條前段規
    定之提高倍數十倍及修正前刑法第三十三條第五款規定之罰
    金最低額一元計算，修正前刑法第三百四十六條第一項之恐
    嚇取財罪所得科處之罰金刑最高為銀元一萬元即新臺幣三萬
    元，最低為銀元一元即新臺幣三元。比較上述修正前、後之
    刑法，自以被告行為時關於科處罰金刑之法律較有利。
  (三)修正前刑法第二十八條關於共犯規定為：「二人以上共同實
    施犯罪之行為者，皆為正犯」，修正後刑法則規定為：「二
    人以上共同實行犯罪之行為者，皆為正犯」，揆諸本條之修
    正理由係修正共同正犯參與類型，確定在「實行」概念下之
    共同參與行為，始成立共同正犯，而被告與蔡春秋具有犯意
    聯絡及行為分擔，且被告對於前開犯行業已實行犯罪行為，
    既屬實行犯罪行為之正犯，則適用修正前刑法第二十八條規
    定論擬，並無不利於被告。
  (四)被告前揭恐嚇取財三次犯行，時間緊接，方法相同，均觸犯
    構成要件相同之罪名，顯係基於概括犯意反覆為之，修正後
    刑法業已刪除連續犯之規定，而依修正前刑法得論以連續犯
    ，並加重其刑至二分之一，則前開恐嚇取財罪，最高得判處
    有期徒刑七年六月，而依修正後刑法則應併合處罰三次，最
    高得判處有期徒刑十五年，比較上述修正前、後之刑法，自
    以適用修正前刑法第五十六條之規定論以連續犯，論以一罪
    ，較有利於被告。
  (五)修正前刑法第五十一條第五款原規定：「宣告多數有期徒刑
    者，於各刑中之最長期以上，各刑合併之刑期以下，定其刑
    期。但不得逾二十年。」，而依修正後之刑法第五十一條第
    五款之規定：「宣告多數有期徒刑者，於各刑中之最長期以
    上，各刑合併之刑期以下，定其刑期。但不得逾三十年。」
    ，應認修正後之法律並非較有利於被告，自應適用行為時之
    法律即修正前之刑法規定，定其應執行刑。
  (六)揆諸前開說明，綜合被告全部罪刑之結果而為比較及修正後
    刑法第二條第一項之規定，自應適用被告行為時之刑法即修
    正前刑法之規定及罰金罰鍰提高標準條例第一條前段規定予
    以論處。
五、核被告詐取如附表一所示申○○等人財物所為，係犯修正前
    刑法第三百四十條之常業詐欺罪；其恐嚇使附表二所示寅○○等人交付財物所為，係犯修正前刑法第三百四十六條第一
    項之恐嚇取財罪。被告與蔡春秋就附表一編號一至編號六之
    常業詐欺犯行間具有犯意聯絡及行為分擔，為共同正犯。又
    被告以一常業犯意，而與蔡春秋共犯六次常業詐欺，另十一
    次常業詐欺犯行，為其一人獨力為之，依實質上一罪僅從情
    節較重論以共同常業詐欺罪。另起訴事實雖未敘及被告附表
    一編號十所示之犯行，然該部分與檢察官起訴書所載常業詐
    欺之犯罪事實既具有實質上一罪關係，且經檢察官移送併辦
    ，應為起訴效力所及，本院自得併予審究，併此敘明。又本
    案常業詐欺及恐嚇取財之被害人中有依被告要求，先後數次
    交付款項，其交付款項之時間接近，且被害人同一，應係同
    一犯罪之接續行為。另被告先後三次恐嚇取財犯行，時間緊
    接，方法相同，均觸犯構成要件相同之罪名，顯係基於概括
    犯意反覆為之，為連續犯，依修正前刑法第五十六條之規定
    ，以一罪論，並加重其刑。被告所犯上開常業詐欺、連續恐
    嚇取財二罪間，犯意各別，構成要件互異，應分論併罰。爰
    審酌被告被告年值青壯不思向上，為圖取不法財物清償債務
    ，竟以單純、無戒心之學生作為詐欺及恐嚇取財之對象，犯
    案次數達甚多，期間非短，對被害人及社會治安之危害非輕
    ，惟被告犯後尚能坦承部分犯行，並業與如附表一、二所示
    之被害人達成和解，有和解書、收據、郵政國內匯款執據、
    審判筆錄附卷足憑（見本院卷第三十九頁至第五十頁、第六
    十五頁、第八十八頁），兼衡其生活狀況、品行、智識程度
    等一切情狀，認蒞庭檢察官向本院對被告具體求處判處有期
    徒刑四年，略嫌過重，而分別判處如主文所示之刑，並定其
    應執行之刑。
據上論斷，應依刑事訴訟法第二百九十九條第一項前段，刑法第
二條第一項前段，修正前刑法第二十八條、第五十六條、第三百
四十條、第五十六條、第三百四十六條第一項、第五十一條第五
款，罰金罰鍰提高標準條例第一條前段，判決如主文。
本案經檢察官王鑫健到庭執行職務
中    華    民    國  九十五  年    八    月  二十二  日
                          臺灣臺北地方法院刑事第十四庭
                              審判長法  官  吳靜怡
                                    法  官  劉煌基
                                    法  官  孫萍萍
以上正本證明與原本無異。
如不服本判決，應於判決送達後十日內向本院提出上訴狀（告訴
人或被害人如對於本判決不服者，應具備理由請求檢察官上訴，
其上訴期間之計算係以檢察官收受判決正本之日期為準）。
                                    書記官  張汝琪
中    華    民    國  九十五  年    八    月  二十二  日
附錄本案論罪科刑法條全文
刑法第三百四十條
以犯第三百三十九條之罪為常業者，處一年以上七年以下有期徒
刑，得併科五萬元以下罰金。
刑法第三百四十六條
意圖為自己或第三人不法之所有，以恐嚇使人將本人或第三人之
物交付者，處六月以上五年以下有期徒刑，得併科一千元以下罰
金。
以前項方法得財產上不法之利益，或使第三人得之者，亦同。
前二項之未遂犯罰之。


司法院資訊處製作；財團法人民間司法改革基金會備份。
